【裁判字號】    91,訴,1667
【裁判日期】    920822
【裁判案由】    拆屋還地
【裁判全文】
臺灣桃園地方法院民事判決  九十一年度訴字第一六六七號
    原      告    吳振安即祭祀公業吳從子旺管理人
    訴訟代理人    邱永祥律師
    被      告    甲○○
    訴訟代理人    彭國良律師
    複  代理人    蕭萬龍律師
右當事人間請求拆屋還地事件，本院判決如左：
    主    文
被告應給付原告新台幣玖萬捌仟零壹拾伍元。
原告其餘之訴駁回。
訴訟費用由被告負擔百分之三，餘由原告負擔。
    事    實
甲、原告方面：
一、聲明：
  (一)被告應將坐落桃園縣楊梅鎮○○段第一七一之八地號土地上如附圖所示黃色部分
    、建物面積合計五五點八平方公尺及同段第一七一之九地號土地上如附圖所示紅
    色部分、建物面積合計二九五點八平方公尺之三層樓建物拆除，將土地回復原狀
    返還原告，並自民國（下同）九十一年四月二日起至將土地返還原告之日止，按
    年給付原告新台幣（下同）十二萬三千二百七十六元。
  (二)被告應給付原告一百一十二萬九千五百七十一元，及自九十一年四月三日起至清
    償日止，按年息百分之五計算之利息。
二、陳述：
  (一)原告前將所有坐落桃園縣楊梅鎮○○段第一七一之八、一七一之九地號土地（下
    稱系爭土地）全部出租予被告供建築房屋使用，並約定租金依每年公告現值百分
    之九計算，嗣於八十年間，原告調降地租以較公告現值為低之申報地價百分之九
    計算，詎被告自七十九年一月一日起至九十年十二月三十一日止均未依約繳納地
    租，經原告於九十年十一月三十日以中壢郵局第六支局第六一四號存證信函通知
    被告給付租金未獲置理，原告乃於九十一年三月二十一日以中壢郵局第六支局第
    一九三號存證信函終止兩造租約，請求被告將系爭土地回復原狀返還原告，被告
    於九十一年四月二日收受催告函後仍不予理會。為此依民法第四百五十五條前段
    、第七百六十七條前段之規定，訴請被告將系爭土地回復原狀返還原告。又系爭
    租賃契約已於九十一年四月二日經原告合法終止，則被告自九十一年四月三日起
    繼續使用系爭土地，自屬侵害原告之權利，並獲有相當於租金之不當得利，爰併
    依侵權行為及不當得利法則，請求被告自九十一年四月三日起至將土地返還原告
    之日止，按年給付原告十二萬三千二百七十六元之不當得利及損害賠償金。
  (二)被告自七十九年一月一日起至九十一年四月二日原告終止之日止，共積欠租金一
    百一十二萬九千五百七十一元（自七十九年至八十三年間每年租金為四萬七千一
    百十二元，自八十四年起至九十年止每年租金為十二萬三千二百七十六元），被
    告至遲應於租約終止時給付原告，被告既仍拒付，原告自得請求被告給付該積欠
    之租金及自租約終止翌日即九十一年四月三日起至清償日止按法定利率計算之利
    息。
  (三)對被告抗辯所為之陳述：
    1.兩造原約定之租金為每年以系爭土地公告現值百分之九計算之金額，而被告亦
      係依該計算方式繳納租金，嗣於八十年間政府為縮短土地公告現值與市價之差
      距，乃將原偏低之公告現值提高，此舉使原告應收租金大為增加，然原告為照
      顧承租戶，乃改以金額較公告現值為低之申報地價之百分之九計算各承租戶應
      繳納之租金，此項金額不僅未提高反而減少，被告稱原告單方面提高租金云云
      ，自不足採。姑不論原告催告被告給付之租金較兩造約定之租金為少，縱原告
      有被告主張之請求金額較實際積欠租金為高之情形，該催告僅超過部分不發生
      效力，並非不發生效力，故原告終止兩造所訂之租約自屬合法。
    2.兩造就本件租金之收取方式並無特別約定，依民法第三百十四條規定，本件應
      屬赴償債務，原告固曾因被告未依約按期前來付租，而派員至被告住處催收租
      金之情事，然並不因此變更約定清償地之效果。況不論本件清償地為何，原告
      既有前往催租未果之事實，自不影響本件租賃契約之終止。
    3.姑不論原告於辦理系爭土地及其他土地分割時，是否有發生地上權設定錯誤之
      情形，依民法第七百五十八條規定，被告所指之地上權非經登記不生效力，換
      言之，被告於未登記為系爭土地之地上權人前，均不得本於地上權之地位，對
      原告主張權利。再者，被告所指之地上權係原告基於兩造之基地租賃契約依土
      地法第一百零二條之規定應設定予被告，其地上權係本於兩造間之基地租賃契
      約而來，是以被告對於系爭土地之有權占有，乃係以兩造間之基地租賃契約關
      係合法有效存在為前提，茍上開基地租賃關係已消滅，該地上權自失所附麗，
      被告自不得再執地上權對抗原告，原告自得本於所有權人之地位，請求被告返
      還系爭土地。
三、證據：提出經主管機關核備之祭祀公業吳從子旺派下員名冊、組織規約、管理人
    變更函、地價謄本各一件、土地登記謄本、存證信函及其回執各二件（以上均為
    影本）、被告戶籍謄本一件為證，並聲請訊問證人吳阿師、吳振坤。
乙、被告方面：
一、聲明：原告之訴駁回。
二、陳述：
  (一)本件兩造約定之地租為每年二萬一千二百九十四元，原告片面以其單方提高後之
    租金為請求之依據，自乏所據。況本件超過五年之租金請求部分已罹於時效消滅
    ，原告有關遲延利息之起算日，亦乏所據。
  (二)本件乃往取債務，惟原告於四、五年前即不再派人收租，被告自不負給付遲延責
    任。
  (三)兩造於三十八年間合意就桃園縣楊梅鎮○○段第一七一之一地號土地設定地上權
    ，嗣該一七一之號土地分割為系爭土地，惟因原告於分割過程中，誤將地上權設
    定於被告未曾占用之一七三之一九號土地，然此錯誤，並不影響兩造合意在系爭
    土地上設定地上權予被告之債權契約。
三、證據：提出吳從子旺祭祀公業租金繳納收據影本一件、土地登記謄本三件為證，
    並聲請傳訊證人范振燃、羅火金。
丙、本院依職權向桃園縣政府函詢祭祀公業吳從子旺之申報登記資料、囑託桃園縣楊
    梅地政事務所派員會同測量並製作複丈成果圖。
    理    由
一、原告主張坐落桃園縣楊梅鎮○○段第一七一之八、一七一之九地號土地上為其所
    有，被告向其承租系爭土地，並在系爭一七一之八號土地如附圖黃色部分所示、
    系爭一七一之九號土地如附圖紅色部分所示位置搭建面積各五五．八平方公尺、
    二九五．八平方公尺之建物，被告自七十九年一月一日起至九十年十二月三十一
    日止，均未依約繳納地租等事實，業經原告提出土地登記謄本二件為證，並經被
    告自認屬實，復據本院履勘現場，製有勘驗筆錄乙份及囑託桃園縣楊梅地政事務
    所製有土地複丈成果圖在卷可稽，堪信為真實。
二、經查，兩造均不否認原就系爭土地存有不定期租賃關係存在，兩造爭執要旨在於
    ：兩造間不定期租賃契約之租金金額為何？又租賃契約是否因被告遲延給付租金
    達二期而經原告合法終止？被告是否為無權占有？茲分述如下：
  (一)按當事人主張有利於己之事實者，就其事實有舉證之責任，民事訴訟法第二百七
    十七條定有明文。本件原告主張兩造於成立租賃契約時，約定租金以每年公告現
    值百分之九計算，嗣經原告調降以每年申報地價百分之九計算，惟為被告所否認
    ，並辯稱：兩造約定之租金為每年二萬一千二百九十四元等語，並提出原告所不
    爭執之系爭土地七十四年至七十七年之租金繳納收據聯一件為證，則原告主張每
    年租金應依申報地價機動調整，即自七十九年至八十三年間每年租金為四萬七千
    一百十二元，八十四年起至九十年止每年租金為十二萬三千二百七十六元乙節，
    自應由原告就此有利於己之事實，負舉證之責任。原告就此固聲請傳訊證人吳阿
    師、吳振坤為證，惟查：證人即原告派下員吳阿師到庭證稱：地租係依稅捐處之
    地價換算，祭祀公業會計算出各承租戶應繳之租金，交由伊去收取，本件被告租
    金之換算標準伊不清楚等語，另證人即原告派下員吳振坤到庭證稱：祭祀公業之
    管理人曾向伊表示，租金係由管理人與承租戶協調，伊僅負責記帳，不清楚租金
    之計算方式等語（均見本院九十二年八月八日言詞辯論筆錄），均不足證明兩造
    確有每年依公告現值百分之九計算地租之約定，原告此部分之主張，尚無足採，
    是原告所得請求之租金應以被告所自認者即每年二萬一千二百九十四元為限。
  (二)原告主張被告自七十九年起即未至祭祀公業繳納租金乙節，為被告所不爭執，惟
    辯稱：系爭租金債務為往取債務，原告自四、五年前即未派人前來收租，被告自
    不負給付遲延責任等與。按清償地除法律另有規定，或契約另有訂定，或另有習
    慣或不能依債之性質或其他情形決定者外，應於債權人之住所地為之，民法第三
    百十四條第二款定有明文，原告主張係「赴償債務」，被告則抗辯為「往取債務
    」，法律原則上既推定係赴償債務，被告主張往取債務，就此有利於己之變態事
    實，依民事訴訟法第二百七十七條前段規定，應負舉證責任。經查：證人即原承
    租原告其餘土地者范振燃到庭證稱：承租時約定租金由祭祀公業派人前來收取等
    語；證人即原告之承租人羅火金亦到庭證述：當時沒有約定租金之清償方式，惟
    向來均由祭祀公業派人前來收取，祭祀公業之收款人會每戶催收，從來沒有承租
    戶自己至祭祀公業繳納租金等語（均見本院九十二年四月二十五日言詞辯論筆錄
    ）；而原告聲請傳訊之證人吳阿師亦證稱：伊在祭祀公業負責收取地租之職務，
    每年每戶均會催租，伊會拿簿子給承租戶看，直接向承租戶收取地租等語（見本
    院九十二年八月八日言詞辯論筆錄），由前開客觀事實，足證兩造間有往取之約
    定。
  (三)再按耕地出租人以承租人積欠地租達兩年之總額為原因終止租約，應依民法第四
    百四十條第一項規定，定相當期限催告承租人支付，於往取債務，並須於催告期
    滿，至承租人之住所收取，承租人仍不為支付，出租人始得終止租約，最高法院
    八十六年度台上字第三三二四號判例意旨可資參照。本件被告固不否認有積欠自
    七十九年起之租金未給付，惟辯稱：原告於寄發存證信函催告後，並未至被告處
    收取租金等語，原告雖聲請傳訊證人吳阿師證明原告曾多次至被告住處催收租金
    ，惟據證人吳阿師到庭證稱：「我負責收地租，我從民國七十二、七十三年左右
    一直收到八十五年：：八十五年以後就換人去收了。」等語，則證人吳阿師充其
    量僅得證明原告於八十五年前曾向被告催繳租金，尚無從認原告於九十年十二月
    四日以中壢六支郵局第六一四號存證信函定期十五日催告被告交付地租後，曾前
    往被告處收取租金，被告自不負給付遲延之責，則原告於九十一年三月二十一日
    再以被告欠租為由表示終止兩造間之租賃契約，不生終止契約之效力，兩造間就
    系爭土地之租賃關係，應仍繼續有效存在，被告本於租賃關係占有系爭土地，即
    非無法律上原因，亦非故意或過失侵害他人權利。
  (四)原告復請求被告給付自七十九年起至九十一年四月二日積欠之租金一百十二萬九
    千五百七十一元，被告則辯稱：原告起訴前五年之租金請求權已因時效而消滅，
    又原告於最近四、五年均未至被告處收取租金云云。按租金之請求權因五年間不
    行使而消滅，民法第一百二十六條定有明文。本件被告既為時效之抗辯，依民法
    第一百二十六條之規定，原告請求之金額已罹於五年時效消滅之部分，被告自得
    拒絕給付。又「消滅時效，因起訴而中斷」民法第一百二十九條第一項第三款定
    有明文。本件原告係於九十一年八月二十七日提起本件訴訟，則原告所得請求被
    告給付之租金為自九十一年八月二十六日往前回溯五年即自八十六年八月二十七
    日起之租金，是原告得請求租金之期間為八十六年八月二十七日起至九十一年四
    月二日止（原告僅請求至九十一年四月二日之租金），共計四年七月七日，依每
    年租金二萬一千二百九十四元計算，該期間之租金為九萬八千零十五元（21294*
    〈4+7/12+7/365〉=98005，元以下四捨五入）。被告雖辯稱：原告於近年均未前
    來收取租金，被告自不付給付遲延責任云云。惟按債權人縱有受領遲延之情形，
    債務人之債務並不因而消滅，自有給付之義務，最高法院八十六年度台上字第三
    三二四號判例可資參照。從而，原告訴請被告給付租金九萬八千零十五元，為有
    理由，應予准許，逾此範圍之請求，即屬無據。
  (五)再按遲延之債務，以支付金錢為標的者，債權人得請求依法定利率計算之遲延利
    息；在債權人遲延中，債務人無須支付利息，民法第二百三十三條第一項前段、
    第二百三十八條分別定有明文。原告雖主張被告應自催告期滿之日即九十一年四
    月三日起加給遲延利息，然查本件為往取債務，已如前述，原告於前揭催告期滿
    後並未至被告處收取租金，則構成原告受領遲延，難謂被告應自催告期滿時起負
    遲延責任，被告並無支付遲延利息之義務，則原告請求被告應自九十一年四月三
    日起依年息百分之五計付遲延利息，並無足採。
四、綜上所述，原告得請求被告給付之租金為九萬八千零五元，逾此範圍之請求，即
    屬無據，應予駁回。又原告與被告間就系爭基地租賃契約既未合法終止，則被告
    占用系爭基地，即因該租賃契約之存在而有合法使用之權源，自非不法侵害原告
    之權利，亦非無法律上之原因而受利益，而致原告受有損害。從而，原告本於所
    有物返還請求權、侵權行為及不當得利之法律關係，請求被告拆除地上物，將系
    爭建物坐落之基地返還，與自九十一年四月三日起至返還上開土地之日止，按年
    給付原告十二萬三千二百七十六元，均非正當，不應准許。
五、本件事證已臻明確，兩造其餘主張及舉證，核與判決結果不生影響，爰不另一一
    論述。
六、據上論結，原告之訴為一部有理由、一部無理由，依第七十九條但書，判決如主
    文。
中      華      民      國    九十二    年      八      月    二十二    日
                                    臺灣桃園地方法院民事第二庭
~B法      官  劉佩宜
右為正本係照原本作成
如對本判決上訴應於判決送達後廿日內向本院提出上訴狀
中      華      民      國    九十二    年      八      月    二十四    日
~B法院書記官  吳仁心


司法院資訊處製作；財團法人民間司法改革基金會備份。
